【裁判字號】    90,上訴,975
【裁判日期】    900904
【裁判案由】    偽造有價證券等
【裁判全文】
臺灣高等法院臺南分院刑事判決            九十年度上訴字第九七五號        Ｃ
      上  訴  人  臺灣臺南地方法院檢察署檢察官
      被      告  丙  ○  ○
      指定辯護人  本院公設辯護人  甲  ○  ○
右上訴人因被告偽造有價證券等案件，不服臺灣臺南地方法院八十九年度訴字第一二
三一號中華民國九十年三月一日第一審判決（起訴案號：臺灣臺南地方法院檢察署八
十八年度偵字第一四七０二號)，提起上訴，本院判決如左：
      主      文
上訴駁回。
      理      由
一、公訴意旨略以：丙○○於民國八十三年間，在高雄市○○路「金樹展餐廳」，意
    圖為自己不法之所有，向乙○○誆稱：「其姓名叫『蔡仁德』，經營塑膠利潤高
    ，目前進一批貨，尚欠資金」云云，並擅以謝祖旭名義簽發付款人彰化商業銀行
    前鎮分行支票四張（到期日各為八十四年四月七日、八十四年四月七日、八十四
    年四月十七日、八十四年五月七日）為擔保，向乙○○借款新台幣（下同）七十
    九萬一千一六百元，屆期不獲兌現，人亦不知去向，因認被告涉犯刑法第三百三
    十九條第一項之詐欺取財罪嫌及同法第二百零一條第一項之偽造有價證券罪嫌。
二、被告丙○○否認上開犯行，於原審及本院辯稱：伊與告訴人乙○○係男女朋友關
    係，二人合夥作塑膠生意，告訴人與伊各出資二百六十萬元，塑膠工廠設在臺南
    縣七股鄉，其以謝祖旭名義簽發支票，係經謝祖旭同意等語。
三、按刑法第三百三十九條第一項詐欺罪之成立，以意圖為自己或第三人不法之所有
    ，以詐術使人將本人或第三人之物交付為要件。所謂以詐術使人交付財物，必須
    被詐欺人因其詐欺而陷於錯誤，若其所用方法，不能認為詐術，亦不致使人陷於
    錯誤，即不構成該罪（最高法院四十六年台上字第二六０號著有判例參照）。查
    告訴人乙○○於臺灣高雄地方法院檢察署檢察官八十六年十月二十八日偵查中係
    指訴：「八十三年在餐廳認識（被告），八十四年才借錢的，在三多路十樓之八
    打電話到我家，借三百多萬，之前是以蔡仁德與蔡嘉雄名義向我借錢．．．」云
    云（第二四六四二號偵查卷第十八頁），另於臺灣臺南地方法院檢察署檢察官八
    十八年十二月二十三日偵查中則指稱：「原先說借，之後才說以該款投資，八十
    四年四月間在我餐廳（金樹展餐廳）說他開塑膠工廠需款籌備，向我借款週轉，
    有時三十萬或三十八萬元，或五萬或十萬、八萬」云云，並陳稱：要開工時，被
    告沒錢曾拿伊之鑽石出售，換取現金，以便購買工廠機器等語（第一四七○二號
    偵查卷），足見被告資金週轉困難，為告訴人所知情。且被告既曾變賣告訴人之
    鑽石，換取現金，益足二人關係深厚，此由證人蕭誌鵬在偵查中證稱被告與告訴
    人係男女朋友可以證明，是被告向告訴人借款，告訴人自無陷於錯誤之可能。而
    被告確實在台南縣七股鄉開設塑膠工廠，並據告訴人供明，可見告訴人係基於情
    誼而貸與金錢，被告並無施用詐術情事。至被告在台北縣淡水鎮第一信用合作社
    及淡水鎮農會之支票帳戶雖於八十六年九月十二日拒絕往來，惟公訴意旨係認定
    被告於八十三年間向告訴人詐財，自不能推定被告於支票帳戶拒絕往來前三年即
    蓄意行騙。
四、告訴人另指稱被告隱瞞其真實姓名而以「蔡仁德」與「蔡嘉雄」名義向其借錢，
    因認被告有詐欺犯意云云，並提出「東林企業股份有限公司經理蔡仁德」及「福
    勝企業股份有限公司常務董事蔡嘉雄」名片二張為證；惟為被告所否認，衡諸常
    情，被告應無同時或先後以兩個假名向同一人行騙而自暴形跡之理；再觀諸告訴
    人所提「福勝企業股份有限公司常務董事蔡嘉雄」之名片背面，又記明「丙○○
    民國三十年六月二十五日、Ｑ一九九五三號、台北縣永和市○○路二八
    三巷二八號三Ｆ」等文字，核與被告之年籍及真實姓名相同，被告果欲以假名片
    行騙，何以又在名片背面記明其年籍及真實姓名？
五、謝祖旭於偵查中固稱：支票帳戶係被告自行刻印去辦的，伊係事後有同意被告簽
    發其名義之支票云云。惟謝祖旭在彰化商業銀行前鎮分行設立之支票存款帳戶，
    確係謝祖旭本人親自前往該銀行申請設立，此據該行行員陳立心於原審審理時證
    稱：訂約定書的人一定要本人簽名，署名簽章欄上的簽名印章需由本人親自為之
    等語（第五十八頁）；謝祖旭亦於原審供稱：約定書上之簽名係其本人所為無訛
    （第二十八頁），復有彰化商業銀行前鎮分行八十九年九月十三日彰前鎮字第四
    三四號函及函復支票存款開戶申請書、支票存款往來約定書存卷可考，足見謝祖
    旭上開於偵查中之證述與事實不符，謝祖旭既親自前往開戶申領支票，被告事後
    又取得謝祖旭之支票使用，衡情當經謝祖旭同意，否則謝祖旭何以久未爭執？是
    被告辯稱其向告訴人乙○○借款用以擔保之謝祖旭支票並非偽造，尚屬可採。謝
    祖旭雖於偵查中證稱：被告自稱是蔡仁德，支票帳戶是被告先刻印章去辦理的，
    是事後才跟我講云云，與上開調查證據之結果不符，且事關發票人票據責任問題
    ，謝祖旭事後推卸，在所難免，其供詞要難採信。謝祖旭經原審送請台中榮民總
    醫院為精神鑑定結果，據復稱：謝祖旭對於陌生人聘請他擔任公司總經理一職，
    毫無警覺及判斷能力來考慮自己是否可以擔任總經理一職，研判謝員不甚明暸至
    銀行開戶及領用支票之意義云云，惟事實上謝祖旭既親自前往開戶申領支票，於
    原審又供明同意將支票交由被告使用，在法律上被告即不成立偽造有價證券罪責
    。
六、本件不能證明被告犯罪，原審諭知被告無罪，已詳不能認定被告施用詐術之理
    由。又有關被告以謝祖旭名義開立支票帳戶，簽發支票部分，謝祖旭於偵審中之
    供述固非一致，惟參酌銀行承辦人員之證述，應以謝祖旭在原審所陳可採，原判
    決核無不合。檢察官上訴意旨指摘原判決採證不當，為無理由，應予駁回。
據上論結，應依刑事訴訟法第三百六十八條，判決如主文。
本案經檢察官邱克斌到庭執行職務。
中    華    民    國      九十      年      九      月      四          日
                                  臺灣高等法院臺南分院刑事第三庭
                                      審判長法官  黃    崑    宗
                                            法官  林    勝    木
                                            法官  楊    省    三
右正本證明與原本無異。
檢察官如不服本判決，應於判決送達後十日內向本院提出上訴書。
                                      法院書記官  陳    嘉    琍
中    華    民    國      九十      年      九      月      六          日


司法院資訊處製作；財團法人民間司法改革基金會備份。
